臺灣基隆地方法院民事判決      
                                     111年度訴字第188號  原      告  卜憲玉    住宜蘭縣○○市○○路000號8樓      兼
訴訟代理人  卜憲玲  
被      告  卜辰妍



            卜憲龍  

前二人共同
訴訟代理人  楊思勤律師

上列當事人間請求所有權移轉登記等事件，本院於民國111年8月
30日言詞辯論終結，判決如下：
    主  文
原告之訴駁回。
訴訟費用由原告負擔。
    事實及理由
壹、原告方面
一、門牌號碼為基隆市○○區○○○路000巷00號房屋（建號2720），
    權利範圍2分之1（以下簡稱系爭房屋），及坐落基隆市仁愛
    區成功段1094、1094-12、1094-29、1094-31、1178、1179
    、1179-82等地號土地，權利範圍各為100000分之48（以下
    簡稱系爭土地）現均登記為被告卜辰妍（原名卜憲瑾）所有
    。
二、被告卜辰妍（甲方）於101年10月17日與原告等2人（乙方）
    簽定協議書，載明「一、甲方所有不動產標示：坐落基隆市
    ○○區○○里○○○路000巷00號房屋（建號2720），權利範圍貳分
    之壹。二、土地坐落：基隆市仁愛區成功段1094、1094-12
    、1094-29、1094-31、1178、1179、1179-8、1164地號權利
    範圍各為100000分之48。三、甲方取得上述房地所有權，茲
    因母親卜盧阿笑於101年8月16日立約贈與甲方，甲方同意上
    述房屋及土地其真正權屬乃甲乙雙方共同平均持有，甲方只
    是登記名義人，乙方將房屋權利暫時信託登記予甲方，甲乙
    雙方有共同使用及管理上述房地權利。四、登記予甲方上述
    房地之不動產，甲方同意並保證不私自移轉處分、設定負擔
    、若有損害乙方權益時，甲方應付一切損害賠償法律責任絕
    無異議。」
三、系爭房屋被告卜憲龍與被告卜辰妍各持有2分之1所有權，由
    被告卜憲龍於104年9月起租給訴外人李子玉，李子玉已於11
    1年2月28日提前終止租約離台赴美，有通訊軟體截圖可證。
    被告卜憲龍收取系爭房屋租金後，應將其中半數交予被告卜
    辰妍，再由被告卜辰妍依協議書所載分配給其他共有人，但
    被告卜憲龍並未將租金收入之半數交付被告卜辰妍，被告卜
    辰妍怠於行使上開權利，原告基於民法第242條代位權請求
    被告卜憲龍返還所收租金2分之1予被告卜辰妍，再由被告卜
    辰妍各分配其中各5分之1予原告。原告請求自起訴時起回溯
    5年請求被告卜憲龍給付。
四、被告卜辰妍對於系爭房地，雖登記為所有人，但實際上屬於
    協議書所載當事人共有，暫時信託登記卜辰妍名下，被告卜
    辰妍應盡善良管理人責任，其就系爭房屋由被告卜憲龍出租
    他人而不聞不問，自屬妨害原告之權利，原告以起訴狀繕本
    之送達終止與被告卜辰妍信託關係。
五、被告辯稱系爭房地為兩造母親生前贈與被告卜辰妍，但查：
(一)系爭不動產之贈與移轉登記，是由被告卜辰妍持兩造母親之
    印鑑證明與所有權狀等文件，前來新北市淡水區原告卜憲玲
    之住處，要辦理過戶給被告卜憲龍以外之其他子女(卜憲龍
    已先取得1/2所有權)，原告卜憲玲遂與被告卜辰妍共同前往
    住家附近的練政治代書事務所辦理相關過戶手續，據練政治
    代書稱如每人1份所有權狀需按人數計算費用，由於費用甚
    高所以就先以被告卜辰妍1人名義辦理贈與登記。
(二)被告卜辰妍住在宜蘭縣，倘如母親要贈與她1人，其無庸前
    來新北市淡水區找原告同往練政治代書處辦理過戶手續。而
    且系爭不動產登記案卷中附有基隆市政府於101年8月22日致
    函被告卜辰妍公文，及基隆市政府核發之「政府直接興建國
    民住宅符合贈與證明書」，都是在基隆市申請辦理，本件若
    是母親卜盧阿笑要單獨贈與被告卜辰妍，可直接在基隆地區
    找代書事務所辦理登記，大可不必跑到新北市淡水區找原告
    帶其到練代書事務所由練代書繕打土地登記申請書，再送到
    基隆市地政事務所收件辦理登記。
(三)事後原告發現與原本委託辦理之結果不同，再去找練政治代
    書，由練政治代書作成系爭協議書，被告卜辰妍表示同意並
    在協議書上簽名。
(四)依上所述，本件實為借名登記無誤。
六、原告係基於終止借名登記信託關係，請求履行契約及返還不
    當得利，提起本訴。
七、基於前述，聲明：
(一)被告卜辰妍應將系爭房屋權利範圍2分之1各移轉其中5分之1
    予原告。
(二)被告卜辰妍應將系爭土地權利範圍各100000分之48，各移轉
    0000000分之96予原告。
(三)被告卜憲龍應將系爭房屋自106年9月1日起至111年2月28日
    止出租予訴外人李子玉所收租金中2分之1，給付被告卜辰妍
    ，再由卜辰妍各分配5分之1給原告。
貳、被告方面
一、兩造及訴外人卜憲珍、李正連為兄弟姐妹關係，系爭房地係
    由兩造母親卜盧阿笑於101年8月16日贈與被告卜辰妍，並於
    101年8月30日辦理所有權移轉登記，此乃卜盧阿笑依法處分
    其財產，其他子女無從爭論。
二、原告卜憲玲竟為此事與被告卜辰妍爭吵，被告卜辰妍為恐母
    親為難，旋與原告卜憲玲商議，由被告卜辰妍將系爭房地贈
    與原告等2人及訴外人卜憲珍、李正連等其餘兄弟姐妹共4人
    ，各持分5分之1，而由原告卜憲玲於101年10月17日帶被告
    卜辰妍至其淡水住處某代書處撰寫系爭協議書，該協議書契
    約當事人共5人，即甲方為被告卜辰妍，乙方為原告卜憲玲
    、卜憲玉、訴外人卜憲珍、李正連等4人，惟於簽立系爭協
    議書時，乙方除原告卜憲玲、卜憲玉在場簽名外，其餘訴外
    人卜憲珍、李正連均未在場簽名，系爭協議書顯然尚未成立
    ，自非有效。
三、系爭房地係被告兩造母親卜盧阿笑贈與被告卜辰妍並已辦理
    所有權移轉登記，為被告卜辰妍所有，並非卜盧阿笑之遺產
    ，自非「其真正權利屬甲乙雙方共同平均所有，甲方卜憲瑾
    只是登記名義人  」，故該協議書所載系爭房地上開內容自
    屬虛偽不實，考其真意應屬贈與契約甚明，惟其契約尚未有
    效成立，業如前述。原告請求依據系爭協議書被告卜辰妍將
    系爭房地移轉過戶顯無理由。
四、系爭房屋為被告卜憲龍與被告卜辰妍所共有，被告卜憲龍與
    原告間並無債權債務關係。原告主張系爭房地由被告卜憲龍
    出租予訴外人李子玉並非事實。原告並未舉證被告卜憲龍對
    被告卜辰妍有何債務關係，及其得行使代位權之要件，原告
    之請求顯無理由。
五、基於前述，聲明：原告之訴駁回。
參、法院之判斷
一、被告卜辰妍部分
(一)按民事訴訟法第277 條規定，當事人主張有利於己之事實者
    ，就其事實有舉證之責任。
(二)原告主張其母卜盧阿笑原係將系爭房地贈與兩造及訴外人卜
    憲珍、李正連等5位兄弟姐妹共有，經其與被告卜辰妍再成
    立借名契約，系爭房地始登記於被告卜辰妍名下所有等情。
    業據被告全盤否認。是以原告應就上開主張舉證證明，經查
    ：
 1、原告與卜盧阿笑並未成立系爭房地之贈與契約
　　原告未能具體敘明其與卜盧阿笑何時何地成立系爭房地之贈
    與契約，亦未能提出其與卜盧阿笑成立贈與契約之具體證據
    ，僅以被告卜辰妍前往新北市淡水區找原告卜憲玲協同前往
    尋找淡水區代書練政治辦理系爭房地移轉過戶手續，認即能
    推知卜盧阿笑有贈與系爭房地予原告之意思。縱然原告卜憲
    玲曾經協助被告卜辰妍與練政治代書成立委任契約處理系爭
    房地過戶事務，仍無足推認卜盧阿笑與原告曾經成立贈與契
    約。是以原告未能證明其與卜盧阿笑曾就系爭房地成立贈與
    契約。
 2、原告並未與被告卜辰妍成立借名契約　　
 (1)按稱「借名登記」者，謂當事人約定一方將自己之財產以他
    方名義登記而仍由自己管理、使用、處分，他方允就該財產
    為出名登記之契約。
 (2)首先，原告未能證明與卜盧阿笑就系爭房地成立贈與契約，
    原告已無法系爭房地為其財產，因此其即無法將非其財產之
    系爭房屋借名登記予被告卜辰妍。
 (3)次之，系爭房地係在101年8月30日即由卜盧阿笑移轉登記為
    被告卜辰妍所有，此有系爭房地登記簿謄本在卷可參，因此
    原告如就系爭房地與被告卜辰妍曾經成立借名契約，其契約
    成立時間應早於上開移轉登記之時間。然原告並未能提出原
    告與被告卜辰妍曾經於101年8月30日以前成立借名契約之證
    據。
 (4)至於原告提出之101年10月17日被告卜辰妍簽立之系爭協議
    書，被告卜辰妍固不否認於系爭協議書上簽名，然該協議書
    簽立時間為系爭房地移轉過戶為被告卜辰妍所有後，系爭房
    地為被告卜辰妍所有無從再借名登記至被告卜辰妍名下。
 (5)原告雖以簽立系爭協議書乃為證明被告卜辰妍前曾與原告成
    立借名契約之證據。然文件名為「協議書」，應係作為兩造
    簽立協議書當時成立契約之書面證明，難認屬於證明過去曾
    經成立契約之證明書。並參閱系爭協議書前言記載「雙方今
    就甲方所有房屋事宜，經一致協議同意訂立下列條款以資共
    同遵守」、系爭協議書第三項記載「甲方(指被告卜辰妍)取
    得上述房地(即系爭房地）所有權，茲因母親卜盧阿笑於101
    年8月16日立約贈與甲方」等語，堪認原告承認被告卜辰妍
    實為系爭房地所有權人，故被告卜辰妍與原告等人重新於10
    1年10月17日成立契約，因此系爭文件顯然無從作為證明系
    爭房地移轉過予被告卜辰妍前曾經成立借名契約之證明書。
 (6)系爭協議書第三項後段記載被告卜辰妍「同意上述房屋及土
    地其真正權屬乃甲乙方雙方共同平均持有...」等語，乃被
    告卜辰妍於101年10月17日簽立協議書時以系爭房地所有權
    人身份所為意思表示，被告該部分意思表示是否與原告另成
    立何種契約，應非本件所須審究，因系爭協議書簽立時間，
    並非在系爭房地過戶予被告卜辰妍前，並非原告所主張終止
    之借名契約成立時間，即非本件訴訟標的。
 3、據此，原告無法證明系爭房地為其受贈財產，及與被告卜辰
    妍成立借名契約，則其並無可得終止之借名契約存在，被告
    卜辰妍亦無任何契約義務應將系爭房地移轉過戶為原告所有
    ，原告請求顯無理由，應予駁回。
二、卜憲龍部分
(一)按民事訴訟法第249條第2項第1款規定，原告之訴，有下列
    各款情形之一者，法院得不經言詞辯論，逕以判決駁回 之
    。但其情形可以補正者，審判長應定期間先命補正：一、當
    事人不適格或欠缺權利保護必要。又按債務人怠於行使非專
    屬其本身之權利，致危害債權人之債權保全時，民法第242
    條規定債權人得以自己之名義行使債務人之權利，以資救濟
    。倘債權人所代位者為提起訴訟之行為，該訴訟之訴訟標的
    ，仍為債務人對該請求對象即被告之實體法上權利，至上開
    代位規定，僅為債權人就原屬債務人之權利，取得訴訟上當
    事人適格之明文，即屬法定訴訟擔當之規定，尚非訴訟標的
    （最高法院99年度台抗字第360號裁定意旨參照）。
(二)原告主張其對被告卜辰妍具有系爭房地移轉過戶之債權存在
    ，因此代位被告卜辰妍向被告卜憲龍請求不當得利。被告卜
    憲龍則完全否認上情。
(三)經查，原告主張其對被告卜辰妍之移轉過戶系爭房地之請求
    權，前已認定不存在而駁回原告對被告卜辰妍之請求，則原
    告顯非被告卜辰妍之債權人，且無從補正，是以原告其對被
    告卜憲龍行使不當得利返還請求權，應有當事人不適格情況
    ，依前開意旨應予駁回。　　　　　
三、訴訟費用負擔之依據：民事訴訟法第78條。
中　　華　　民　　國　　111 　年　　9 　　月　　7 　　日
                        民事庭法官  王翠芬
以上正本係照原本作成。
對於本件判決如有不服，應於收受送達後20日內向本院提出上訴
書狀，敘述上訴之理由，上訴於臺灣高等法院，並按他造當事人
之人數附具繕本。如委任律師提起上訴者，應一併繳納上訴審裁
判費。
中　　華　　民　　國　　111 　年　　9 　　月　　7 　　日
                            書記官  陳怡君